【裁判字號】    92,勞訴,22
【裁判日期】    920904
【裁判案由】    給付退休金
【裁判全文】
臺灣彰化地方法院民事判決  九十二年度勞訴字第二二號
    原      告  戊○○
                丙○○
                            號.
                辛○○      住.
                壬○        住.
                丁○○      住.
                庚○○      住.
                己○○      住.
    右七人共同
    訴訟代理人  洪宗仁律師
    被      告  台灣化學纖維股份有限公司  設彰化縣彰化市○○路○段三五九號
    法定代理人  甲○○      住.
    訴訟代理人  乙○○      住台北市○○○路二○一號
右當事人間請求給付退休金差額事件，本院於民國九十二年八月二十一日言詞辯論終
結，判決如左：
    主      文
被告應給付：（一）原告戊○○新台幣壹拾伍萬伍仟零肆拾肆元、（二）原告丙○○
新台幣壹拾陸萬伍仟陸佰拾伍元、（三）原告辛○○新台幣壹拾玖萬捌仟佰肆拾伍
元、（四）原告壬○新台幣壹拾捌萬伍仟貳佰伍拾元、（五）原告丁○○新台幣壹拾
捌萬捌仟佰柒拾貳元、（六）原告庚○○新台幣壹拾陸萬仟肆佰肆拾元、（七）
原告己○○新台幣壹拾伍萬壹仟捌佰元，及各自如附表一所示利息起算日起，均至清
償日止，按週年利率百分之五計算的利息。
訴訟費用由被告負擔。
    事      實
甲、原告方面：
一、聲明：如主文第一項所示。
二、陳述：如附件壹所示。
乙、被告方面：
一、聲明：駁回原告之訴。
二、陳述：如附件貳所示。
    理      由
一、原告戊○○、丙○○、辛○○在起訴狀送達被告後，雖各將其請求被告給付的金
    額自十四萬四千元、十三萬五千元、十八萬七千六百二十元擴張為十五萬五千零
    四十四元、十六萬五千六百十五元、十九萬八千三百四十五元，又原告丁○○、
    庚○○、己○○在起訴狀送達被告後，雖各將其請求被告給付的金額自十八萬八
    千三百七十六元、十九萬一千五百二十元、十六萬六千五百元減縮為十八萬八千
    三百七十二元、十六萬三千四百四十元、十五萬一千八百元，然此均合於民事訴
    訟法第二百五十五條第一項第三款的規定，應予准許。
二、原告等主張他們七人都是被告公司僱用的員工，各人到職、離職、退休的日期以
    及退休金基數分別如附表二所示，被告在原告等退休時，雖曾給付退休金，但沒
    有將如附表三所示原告等退休前六個月或三個月輪值中、夜班所得的夜點費計入
    平均工資之內等情，已經提出退休金明細表為證，且有被告提出的所得清冊在卷
    可憑，並為被告所不爭執，應認為真正。然原告等主張夜點費是原告等工作所得
    的報酬，且是經常性的給付，屬於工資，應計入平均工資這一點，則為被告所否
    認，並且辯稱夜點費不是勞工工作所得的報酬，不但不具對價性，也不是經常性
    的給與，只是勉勵性、恩惠性的福利措施，所以不是工資，不應該計入平均工資
    等語。因此，兩造爭執的重點，乃在於夜點費是否為工資。本院先就此點分別說
    明如下：
（一）依據勞動基準法第二條第三款規定：工資謂勞工因工作而獲得之報酬，包括工
      資、薪金及按計時、計日、計月、計件以現金或實物等方式給付之獎金、津貼
      及其他任何名義之經常性給與均屬之，可知凡是勞工因工作而獲得的報酬，並
      且這種報酬屬於經常性給與，不論稱為工資、薪金、獎金、津貼或其它任何名
      目，都可以認為是工資。所謂「勞工因工作而獲得的報酬」，是指勞工因為勞
      動契約或現實地提供勞務，而由雇主所取得的對價；所稱「經常性給與」，則
      是在一般情形下，按時間或制度，勞工經常可以得到的給付。因此，只要勞工
      因為勞動契約或現實地提供勞務，而按時間或制度，經常可以由雇主取得的對
      價，就是工資。至於實際判斷某種給付是否具備「勞工因工作而獲得的報酬」
      及「經常性給與」等二種特性，而屬於工資，則應依一般社會交易觀念來決定
      ，不能從其形式上名稱來認定，以免雇主為規避該給付計入平均工資內，而將
      工資改用其他名義發給，致損害勞工的權益。
（二）查被告公司員工的作業方式，是採行早、中、夜三班輪班制，其各班次的工作
      時間、性質都相同，員工必須輪值中、夜班，但輪值的人可以得到夜點費，夜
      點費的金額是每人每小時都一致，不因級職、年資、作業種類而有高低，不過
      找人代班而沒有實際輪值中、夜班的員工則不能領取夜點費，此種輪值中、夜
      班就可以得到夜點費的情事，在原告等受僱時就已經知道，而且成為兩造所訂
      立勞動契約的內容，又前述夜點費在勞動基準法施行前，原名稱為「夜勤津貼
      」，在勞動基準法施行以後才更名為「夜點費」等情，為兩造所不爭執。從這
      種情形來看，原告等人必須輪值中、夜班，且輪值中、夜班就可以領取夜點費
      ，不但是兩造所訂立勞動契約的內容，且已成為被告公司的工作制度。則這種
      被告公司因特殊工作條件而對原告等人所加給的現金給付，依一般社會交易觀
      念，自然可以認為是原告等人因為勞動契約或現實地提供勞務，而由被告公司
      所取得的對價，且這種給付，在一般情形下，也是原告等人按時間或制度，經
      常可以得到的，完全符合「勞工因工作而獲得的報酬」及「經常性給與」等二
      種特性。因此，夜點費屬於工資，應無疑義。
（三）被告雖辯稱勞動基準法施行細則第十條第九款已將夜點費排除在經常性給與之
      外，該施行細則是依勞動基準法授權，由內政部發布，為憲法所許，所以勞動
      基準法第二條第三款規定的其他任何名義之經常性給與，並不包括夜點費在內
      。然勞動基準法第二條第三款所稱的「經常性給與」，是指在一般情形下，按
      時間或制度，勞工經常可以得到的給付，且判斷某種給付是否屬於工資，應依
      一般社會交易觀念來決定，不能從其形式上名稱來認定，均已如前所述。本件
      夜點費，雖然在名稱上與勞動基準法施行細則第十條第九款所規定的「夜點費
      」相同，且該條款並將「夜點費」排除在經常性給與之外。但從該條款將「差
      旅費、差旅津貼、交際費、誤餐費」等偶然發生而具不定期給與性質的費用，
      與「夜點費」同列可知，該條款所稱的「夜點費」，應是指勞工偶然可得的點
      心費用，與本件夜點費具有「勞工因工作而獲得的報酬」及「經常性給與」等
      二種特性，明顯不同。因此，勞動基準法施行細則第十條第九款所稱的「夜點
      費」，雖然與本件夜點費，名稱偶然相同，然兩者所指內涵不同，並非同一概
      念。所以，不能以該條款將「夜點費」排除在經常性給與之外，就認為本件夜
      點費不是工資。
（四）某種給付既然只要具備「勞工因工作而獲得的報酬」及「經常性給與」等二種
      特性，就屬於工資，則該給付有無每一個員工的金額一律相同，是否不因職級
      或本薪高低而有所差異，根本不影響該給付為工資的認定。此從被告公司給付
      的伙食津貼及交通津貼，也不因年資及級職而有所不同，但被告仍然承認該津
      貼是工資這一點，也可以獲得相同的結果。因此，被告辯稱夜點費的給與，是
      每一個員工的金額一律相同，不因職級或本薪高低而有所差別，顯然屬於勉勵
      性、恩惠性、任意性的給與，不是工資等語，不能採取。又依勞動基準法規定
      ，被告對於輪值中、夜班的勞工，固然只要給與每日正常工作時間的工資即可
      ，不須加給工資。惟勞動基準法第二十一條第一項也規定：「工資應由勞雇雙
      方議定之，但不得低於工資。」，可知勞雇雙方約定對於輪值中、夜班的勞工
      加給工資，在法律上也有根據。尤其，勞工在夜間工作，其生活作息與一般人
      正好相反，對於其身體健康相當不利，所以，對於輪值中、夜班的勞工加給工
      資也是合乎情理。因此，尚不能以勞動基準法沒有規定，對於輪值中、夜班的
      勞工加給工資，就認為夜點費是額外給與，而不屬於工資。
（五）被告固然從勞動基準法施行以後即發放夜點費給原告等，但夜點費乃包括在原
      告等每月領取的薪資項目內，原告等在領取薪資時，根本無從知悉夜點費有無
      工資的性質，此從原告等主張他們是在退休後才發現被告未將夜點費計入工資
      等語可明。則被告對於其所辯兩造始終認為「夜點費」確實屬於勞動基準法施
      行細則第十九條第九款所定的夜點費，無工資的性質，並已達成合意、共識等
      語，即有舉證的責任。然被告並未舉證加以證明，此部分所辯，即不足採信，
      自難認原告等為本件請求，有何違反勞動契約之處。
（六）被告另辯稱如將本件夜點費認為是工資，計入平均工資之內，勢必造成企業經
      營風險的增加等語。這從企業經營者的立場來說，固然是事實，但法院適用法
      律時，企業經營者及勞工雙方的利益均應兼顧，以求其妥當。本院認為前述對
      於夜點費屬於工資的認定，應屬妥當。因此，被告所辯造成企業經營風險的增
      加一事，即應由被告自行解決。
（七）被告所舉最高法院九十一年度台上字第八九七號判決、七十五年度台上字第四
      六九號判決、七十八年度台上字第六八二號判決、七十九年度台上字第二四二
      號判決、九十一年度台上字第三四七號判決、台灣高等法院高雄分院八十八年
      度勞上易字第一號判決及台灣高雄地方法院九十二年度鳳簡字第二三０號判決
      ，皆只就個案認定，不是判例，本院不受其拘束。至於被告另外所提行政院勞
      工委員會八十五年二月十日台八五勞動二字第一０三二五二號函對於工資所作
      的解釋，與前述本院的見解，並無不同，不能作為本件夜點費不是工資的憑據
      。
（八）綜上說明，本件夜點費屬於工資，相當明確，故原告等主張本件夜點費應該計
      入平均工資之內，應可採取。被告辯稱夜點費不是工資，不應該計入平均工資
      等語，不足憑採。
三、本件夜點費既然應該計入平均工資之內，而被告在原告等退休，給付退休金給原
    告等時，又沒有將原告等退休前六個月或三個月輪值中、夜班所得的夜點費計入
    平均工資之內，則原告等主張被告給付的退休金有短少，即屬可信。惟被告抗辯
    稱原告丙○○、辛○○、壬○、丁○○、庚○○、己○○等六人在退休後，前來
    領取退休金時，已經簽立收據，表明：「爾後不再要求其他給付，並願放棄一切
    請求」，足認原告等六人對於夜點費債權的存在確有認識，才為拋棄的意思表示
    ，當然發生拋棄的效力，自不能再請求被告給付其餘退休金等語，並提出收據六
    張為證。然民法第二百四十七條之一規定，依照當事人一方預定用於同類契約之
    條款而訂定之契約，為免除或減輕預定契約條款之當事人之責任之約定，按其情
    形顯失公平者，該部分約定無效。查前述原告等六人簽立的收據都是記載：「立
    據人ＯＯＯ茲收到台灣化學纖維股份有限公司製發予ＯＯＯ之退休金支票乙張，
    計新台幣ＯＯＯ元整，經查收無誤，且爾後不再要求其他給付，並願放棄一切請
    求，特立此據為憑。」等語，其格式、內容完全一樣，且被告也不否認該收據是
    其事先印好，再給原告等六人簽名，顯然是被告預定用於同種類即退休勞工領取
    退休金時，給予退休勞工簽署的契約。其中關於：「爾後不再要求其他給付，並
    願放棄一切請求」的記載，正是免除被告責任的約定。故該收據符合上述法律所
    規定的附合契約，應屬明確。而原告等六人在向被告請領退休金時，雖已退休，
    與被告不再存有僱傭關係，但雙方原本在經濟上的強、弱地位不會因此改變，原
    告等能否取得退休金，完全決定在是否配合被告，簽立收據。簽立，就能順利取
    得退休金，不簽，則依法應得而關係其退休後生活保障的退休金即無法領取。因
    此，在經濟上明顯處於弱勢的地位，幾乎無與被告磋商變更或討價還價的餘地。
    被告利用此經濟上優勢地位，在發給原告等六人退休金時，要求處於經濟上弱勢
    的原告等六人簽立前述收據，拋棄短發退休金的請求權，而免除被告的責任，自
    屬顯失公平。故該免除被告責任的約款部分，依法應屬無效。所以，被告抗辯原
    告等六人已拋棄其餘退休金請求權，不能再請求被告給付其餘退休金等語，不能
    採取。
四、勞動基準法第五十五條第一項規定：「勞工退休金之給與標準如左：一、按其工
    作年資，每滿一年給與兩個基數。但超過十五年之工作年資，每滿一年給與一個
    基數，最高總數以四十五個基數為限。未滿半年者，以半年計，滿半年者，以一
    年計。」，同法第二條第四款規定：「平均工資：謂計算事由發生之當日前六個
    月內所得之金額」；又勞動基準法第八十四條之二規定，勞工退休金給與標準，
    在勞動基準法施行前，依其當時應適用的法令規定計算，而勞動基準法施行前當
    時應適用的法令，即台灣省工廠工人退休規則第九條第一款、第十條第一項第一
    款分別規定：「工人退休金之給與規定如左：一、依第五條規定自願退休之工人
    及依第六條規定命令退休之工人，工作年資滿十五年者，應由工廠給與三十個基
    數之退休金，工作年資超過十五年者，每逾一年增給半個基數之退休金，其賸餘
    年資滿半年者，以一年計算，未滿半年者不計，合計最高以三十五個基數為限。
    」、「按月支薪者，以核准退休前三個月平均工所得為準。」；另外勞動基準法
    施行細則第二十九條第一項也有規定：「雇主應給付之勞工退休金應自勞工退休
    之日起三十日內給付之。」。本件被告給付原告等的退休金既有短少，而被告對
    於原告等依上述法律規定，將退休前六個月或三個月輪值中、夜班所得的夜點費
    計入平均工資之內，而計算所得各如附表二所示的退休金差額，又沒有爭執，則
    原告戊○○、丙○○、辛○○、壬○、丁○○、庚○○、己○○等本於退休金請
    求權，各請求被告給付如附表一所示的退休金差額，及分別自如附表一所示利息
    起算日起，均至清償日止，按週年利率百分之五計算的利息，即有理由，皆應予
    准許。
五、結論：本件原告等之訴為有理由，本院依據民事訴訟法第七十八條，判決如主文
    所示。
中      華      民      國    九十二    年      九      月      四      日
                                        民事第二庭
~B法      官  廖國佑
右為正本係照原本作成。
如對本判決上訴，應於判決送達後二十日內向本院提出上訴狀。
中      華      民      國    九十二    年      九      月      五      日
~B法院書記官  莊素美
~F0
~T40
      附  表  一
┌────┬──────┬──────┬────┬───────┬───────────────────┬─────┬──────┐
│        │            │            │        │  退休金基數  │  退休前平均工資（新台幣）            │退休金差額│利       息 │
│姓  名  │  到職日期  │  離職日期  │任職期間├───┬───┼─────────┬─────────┤          │            │
│        │            │            │        │施行前│施行後│  退休前三個月    │  退休前六個月    │（新台幣）│起  算  日  │
├────┼──────┼──────┼────┼───┼───┼─────────┼─────────┼─────┼──────┤
│戊○○  │70年８月16日│87年８月６日│16年11月│  ４  │  28  │    4867元        │    4842元        │155044元  │87年９月６日│
├────┼──────┼──────┼────┼───┼───┼─────────┼─────────┼─────┼──────┤
│丙○○  │60年５月17日│90年６月６日│30年    │  26  │  19  │    3750元        │    3585元        │165615元  │90年７月７日│
├────┼──────┼──────┼────┼───┼───┼─────────┼─────────┼─────┼──────┤
│辛○○  │64年９月15日│90年６月30日│25年９月│  16  │  25  │    4920元        │    4785元        │198345元  │90年７月31日│
├────┼──────┼──────┼────┼───┼───┼─────────┼─────────┼─────┼──────┤
│壬  ○  │65年２月11日│90年４月16日│25年２月│  16  │  24.5│    4320元        │    4740元        │185250元  │90年５月17日│
├────┼──────┼──────┼────┼───┼───┼─────────┼─────────┼─────┼──────┤
│丁○○  │64年１月27日│90年７月31日│26年６月│  18  │  24  │    4500元        │    4474元        │188372元  │90年８月31日│
├────┼──────┼──────┼────┼───┼───┼─────────┼─────────┼─────┼──────┤
│庚○○  │64年３月12日│90年10月20日│26年７月│  18  │  24  │    3720元        │    4020元        │163440元  │90年11月20日│
├────┼──────┼──────┼────┼───┼───┼─────────┼─────────┼─────┼──────┤
│己○○  │68年３月８日│89年10月21日│21年７月│  10  │  27  │    3840元        │    4200元        │151800元  │89年11月21日│
└────┴──────┴──────┴────┴───┴───┴─────────┴─────────┴─────┴──────┘
      附  表  二
┌─────────────────────┐┌─────────────────────┐
│              戊  ○  ○                  ││              丙  ○  ○                  │
├────┬──────┬────┬────┤├────┬──────┬────┬────┤
│退休前六│夜點費金額  │退休前三│退休前六││退休前六│夜點費金額  │退休前三│退休前六│
│個月    │（新台幣）  │個月平均│個月平均││個月    │（新台幣）  │個月平均│個月平均│
├────┼──────┼────┼────┤├────┼──────┼────┼────┤
│87年２月│  5270元    │        │        ││89年12月│  2700元    │        │        │
├────┼──────┤        │        │├────┼──────┤        │        │
│87年３月│  4760元    │        │        ││90年１月│  4680元    │        │        │
├────┼──────┤        │        │├────┼──────┤        │        │
│87年４月│  4420元    │        │        ││90年２月│  2880元    │        │        │
├────┼──────┼────┤4842元  │├────┼──────┼────┤3585元  │
│87年５月│  4760元    │        │        ││90年３月│  4140元    │        │        │
├────┼──────┤        │        │├────┼──────┤        │        │
│87年６月│  4080元    │4867元  │        ││90年４月│  3060元    │3750元  │        │
├────┼──────┤        │        │├────┼──────┤        │        │
│87年７月│  5760元    │        │        ││90年５月│  4050元    │        │        │
└────┴──────┴────┴────┘└────┴──────┴────┴────┘
┌─────────────────────┐┌─────────────────────┐
│              辛  ○  ○                  ││              壬      ○                  │
├────┬──────┬────┬────┤├────┬──────┬────┬────┤
│退休前六│夜點費金額  │退休前三│退休前六││退休前六│夜點費金額  │退休前三│退休前六│
│個月    │（新台幣）  │個月平均│個月平均││個月    │（新台幣）  │個月平均│個月平均│
├────┼──────┼────┼────┤├────┼──────┼────┼────┤
│90年１月│  5310元    │        │        ││89年10月│  5580元    │        │        │
├────┼──────┤        │        │├────┼──────┤        │        │
│90年２月│  4140元    │        │        ││89年11月│  4680元    │        │        │
├────┼──────┤        │        │├────┼──────┤        │        │
│90年３月│  4500元    │        │        ││89年12月│  5220元    │        │        │
├────┼──────┼────┤4785元  │├────┼──────┼────┤4740元  │
│90年４月│  5040元    │        │        ││90年１月│  4680元    │        │        │
├────┼──────┤        │        │├────┼──────┤        │        │
│90年５月│  4500元    │4920元  │        ││90年２月│  3960元    │4320元  │        │
├────┼──────┤        │        │├────┼──────┤        │        │
│90年６月│  5220元    │        │        ││90年３月│  4320元    │        │        │
└────┴──────┴────┴────┘└────┴──────┴────┴────┘
┌─────────────────────┐┌─────────────────────┐
│              丁  ○  ○                  ││              庚  ○  ○                  │
├────┬──────┬────┬────┤├────┬──────┬────┬────┤
│退休前六│夜點費金額  │退休前三│退休前六││退休前六│夜點費金額  │退休前三│退休前六│
│個月    │（新台幣）  │個月平均│個月平均││個月    │（新台幣）  │個月平均│個月平均│
├────┼──────┼────┼────┤├────┼──────┼────┼────┤
│90年２月│  4860元    │        │        ││90年４月│  4860元    │        │        │
├────┼──────┤        │        │├────┼──────┤        │        │
│90年３月│  4343元    │        │        ││90年５月│  2880元    │        │        │
├────┼──────┤        │        │├────┼──────┤        │        │
│90年４月│  4140元    │        │        ││90年６月│  5220元    │        │        │
├────┼──────┼────┤4474元  │├────┼──────┼────┤4020元  │
│90年５月│  5220元    │        │        ││90年７月│   900元    │        │        │
├────┼──────┤        │        │├────┼──────┤        │        │
│90年６月│  4860元    │4500元  │        ││90年８月│  4320元    │3720元  │        │
├────┼──────┤        │        │├────┼──────┤        │        │
│90年７月│  3420元    │        │        ││90年９月│  5940元    │        │        │
└────┴──────┴────┴────┘└────┴──────┴────┴────┘
┌─────────────────────┐
│              己  ○  ○                  │
├────┬──────┬────┬────┤
│資遺前六│夜點費金額  │資遺前三│資遺前六│
│個月    │（新台幣）  │個月平均│個月平均│
├────┼──────┼────┼────┤
│89年４月│  4860元    │        │        │
├────┼──────┤        │        │
│89年５月│  4320元    │        │        │
├────┼──────┤        │        │
│89年６月│  4500元    │        │        │
├────┼──────┼────┤4200元  │
│89年７月│  5040元    │        │        │
├────┼──────┤        │        │
│89年８月│  3420元    │3840元  │        │
├────┼──────┤        │        │
│89年９月│  3060元    │        │        │
└────┴──────┴────┴────┘
    附  件  壹
為請求給付退休金差額，依法起訴事：
        訴之聲明
一、被告應給付原告戊○○新台幣十五萬五千零四十四元整、原告丙○○新台幣十六
    萬五千六百十五元整、原告辛○○新台幣十九萬八千三百四十五元整、原告壬○
    新台幣十八萬五千二百五十元整、原告丁○○新台幣十八萬八千三百七十二元整
    、原告庚○○新台幣十六萬三千四百四十元整、原告己○○新台幣十五萬一千八
    百元整，及各如附表所示利息起算日起至清償日止按年息百分之五計算之利息。
二、訴訟費用由被告負擔。
        事實及理由
一、原告等七人皆為被告公司僱用之員工，分別於如附表所示之日期，到職、離職而
    退休，原告任職期間之工作年資，依勞動基準法第八十四條之二在勞動基準法施
    行前依其當時應適用之法令規定計算，當時台灣省工廠工人退休規則第九條第一
    款：工作年資滿十五年者，應由工廠給與三十個基數之退休金，工作年資超過十
    五年者，每逾一年增給半個基數，滿半年以一年計；而依第十條規定以退休前三
    個月平均工資所得為退休金基數之計算方式。又勞動基準法施行後，依勞動基準
    法第五十五條第一項規定：滿一年給與兩個基數，超過十五年之工作年資，每滿
    一年給與一個基數，未滿半年者，以半年計，滿半年者以一年計，而依勞動基準
    法第二條第四款規定，平均工資以退休前六個月計算；則原告之退休金基數亦各
    如附表所示，其中附表所示退休前六個月平均金額，係原告離職前六個月內關於
    夜點費平均工資乘以三十之金額，併此說明。
二、被告雖於原告等七人退休時給付退休金〔證一、被告公司退休金明細表影本六份
    〕，惟查原告任職期間因有三班制，每月均有中、夜班夜點費如附表所示預估值
    ，該夜點費係因原告工作所得報酬，且係經常性之給付，該夜點費屬工資之一部
    分，應計入平均工資，而被告於給付退休金時，並未將該夜點費計入平均工資在
    內，致退休金給付有短少；其短少及計算方式亦如附表。茲因被告迄今未依勞動
    基準法第五十五條、勞動基準法施行細則第二十九條規定，於原告退休之日起三
    十日內給付該差額部分，爰就此部分之金額，依勞動基準法給付退休金之法律關
    係，並依民法第二二九條第一項及二三三條第一項等規定，併予請求按法定利率
    計算之遲延利息。另原告等六人離職前六月薪資表並未保存，依勞動基準法第七
    條規定，相關資料，雇主應保管至勞工離職後五年。如被告就上述原告此部分夜
    點費之計算有爭議，自應提出以資核對計算，否則即難為其有利之認定。
三、又原告於退休時，簽具收據文件內載：、、、經核對無誤、且爾後不再要求其他
    給付，並放棄一切請求、、、之收據文件；屬民法二百四十七條之一定型化契約
    ，就該拋棄部分應屬無效。另原告戊○○退休金請求權，即將罹於時效，原告曾
    於九十二年七月四日函請求中斷時效，被告於九十二年七月七日收受〔證二、存
    證信函影本乙份、回證影本乙份〕，併此陳明。
四、原告等七人離職前六月薪資表並未保存，經被告提出其等薪資表，原告就其提出
    之薪資資料並不爭執，核對後重新計算如附表。又上述核算後金額為00000
    00元，原起訴金額為0000000元，應予擴張聲明九六三九元，爰擴張聲
    明如上，併補繳裁判費一０六元。
五、系爭夜點費為工資之一部：
    系爭夜點費之名稱原為夜勤津貼，被告為因應勞動基準法之施行，在勞基法施行
    後始將之更名為夜點費，且被告所屬員工作業方式採三班制，全天候二十四小時
    連續作業，夜點費之核發，係輪值中、夜班始得領取，而輪值中、夜班又已成為
    固定之工作制度，此種因特殊工作條件而對勞工所增加提出之現金給付，其本質
    應係該值班時段之勞務對價，即系爭夜點費已成為兩造間因特定工作條件，形成
    固定常態工作中可取得之給與，為勞工因經常性提供勞務所得之報酬，具有勞動
    基準法第二條第三款工資性質。又勞動基準法施行細則第十條第九款將夜點費排
    除於工資之外，惟該條款所稱之夜點費與誤餐費同列，而誤餐費既屬恩惠性及偶
    發性之給與性質，夜點費應屬同一性質，亦即該條款所稱之夜點費，係指勞工偶
    然可得之點心費用；而系爭夜點費係由夜勤津貼變更名義而來，並非夜間點心費
    〈被告給付之伙食津貼每個月固定為一千八百元，即平均一天為六十元；而夜點
    費幾乎每個月四、五千元，且輪值期間約為十餘天左右〉，其本意係因夜間執勤
    而給與之津貼，該給付係以與勞務提出密切相關的工作條件〔工作時間：夜班、
    中班〕為前提，為酬傭或彌補其提供勞務的特殊辛勞與負擔，因此直接對勞工所
    提出的勞務，附加地作更進一步的報償，應計入工資範圍，此與勞動基準法施行
    細則第十條第九款之夜點費，性質並不相同甚明。況何種給付屬於工資，其重點
    在於是否為勞工因工作所獲得之報酬，及是否屬於經常性之給與，不因其所用形
    式上名稱而受影響。況工作時間及場所等均為工作環境之一部分，係與勞務提出
    密切相關之工作條件，而於夜間工作，其生活方式與常人相反，不利於勞工之生
    活及健康，是就夜間工作之勞工與日間之勞工就相同內容之工作給予不同工資待
    遇乃屬合理；雖夜點費之發給金額，每人每小時均固定，乃係計算報酬之標準問
    題，工資在性質上，亦不以有不同計價為其要件，且夜間工作，不利於勞工之生
    活及健康，每個員工同其計價，亦屬合理。又何者應認為工資應具體認定，不因
    形式上所用名稱為何而受影響已如前述，則被告逕將夜勤津貼改為夜點費，已難
    謂誠信，則原告於退休後，發現其未將夜點費計入工資，致短發退休金，乃要求
    補足，為權利的正當行使，要無違反勞動契約之可言。
六、本件原告丙○○、辛○○、壬○、丁○○、庚○○、己○○未為拋棄及亦未有拋
    棄之效力：
  ☆為債權拋棄之債權人須就債權之存在有認識；依被告之答辯意旨，其一再爭執系
    爭夜點費不應計入平均工資，則其無令員工拋棄此部分權利之意思甚明；況退休
    金之計算本應依法令規定之內容以為核算，原告於領取時亦是信賴被告為信譽良
    好之上市公司，而不知其未將夜點費計入，自無從為拋棄。
  ☆又依照當事人一方預定用於同種類契約之條款而訂定之契約，而有免除或減輕預
    定契約條款之當事人之責任者，或使他方當事人拋棄權利或限制其行使權利者，
    按其情形顯失公平者，該部分約定無效，民法第二百四十七條之一定有明文。本
    件被告於其所有員工退休時，大部分均要求簽署上開收據，自與上開規定相左，
    就要求原告放棄一切請求及要求其他給付部分，即應認無效。
    實際上被告於八十七年十一月至九十一年十一月止，其間凡是退休人員且向被告
    公司處領取退休金票據者，幾近百分之百皆須簽立如本案系爭之固定收據，而系
    爭收據格式、內容相同，僅簽署人不同而已，顯係被告一方事先印就，預定用於
    同種類即退休員工領取退休金時，給與簽署之契約，而勞工在受領退休金如何計
    算，有無短少，並非清楚，即須簽立附有拋棄短發退休金之請求權，自屬顯失公
    平，而應認為該部分之拋棄無效始為妥當。
附表、計算表。
證一、被告公司退休金明細表影本六份。
證二、、存證信函影本一份、回執影本一份。
        附  表
┌──────┬───────┬───────┬─────┬────────┬──────┬──────┐
│姓名        │    基數      │  離職前六月  │  夜點費  │     平均       │  應補差額  │ 利息起算日 │
├──────┼───────┼───────┼─────┼────────┼──────┼──────┤
│戊○○      │   任職期間   │    87.02     │   5270   │                │            │            │
│            │              ├───────┼─────┤                │            │            │
│            │   16年11月   │    87.03     │   4760   │                │            │            │
├──────┼───────┼───────┼─────┼────────┤            │            │
│到職日      │  施行前基數  │    87.04     │   4420   │   離職前三月   │      155044│  87.09.06  │
│            │              ├───────┼─────┤                │            │            │
│70.08.16    │      4       │    87.05     │   4760   │      4867      │            │            │
├──────┼───────┼───────┼─────┼────────┤            │            │
│離職日      │  施行後基數  │    87.06     │   4080   │   離職前六月   │            │            │
│            │              ├───────┼─────┤                │            │            │
│87.08.06    │     28       │    87.07     │   5760   │      4842      │            │            │
├──────┼───────┼───────┼─────┼────────┼──────┼──────┤
│姓名        │    基數      │  離職前六月  │  夜點費  │     平均       │  應補差額  │ 利息起算日 │
├──────┼───────┼───────┼─────┼────────┼──────┼──────┤
│丙○○      │   任職期間   │    89.12     │   2700   │                │            │            │
│            │              ├───────┼─────┤                │            │            │
│            │    30年      │    90.01     │   4680   │                │            │            │
├──────┼───────┼───────┼─────┼────────┤            │            │
│到職日      │  施行前基數  │    90.02     │   2880   │   離職前三月   │      165615│  90.07.07  │
│            │              ├───────┼─────┤                │            │            │
│60.05.17    │     26       │    90.03     │   4140   │      3750      │            │            │
├──────┼───────┼───────┼─────┼────────┤            │            │
│離職日      │  施行後基數  │    90.04     │   3060   │   離職前六月   │            │            │
│            │              ├───────┼─────┤                │            │            │
│90.06.06    │     19       │    90.05     │   4050   │      3585      │            │            │
├──────┼───────┼───────┼─────┼────────┼──────┼──────┤
│姓名        │    基數      │  離職前六月  │  夜點費  │     平均       │  應補差額  │ 利息起算日 │
├──────┼───────┼───────┼─────┼────────┼──────┼──────┤
│辛○○      │   任職期間   │    90.01     │   5310   │                │            │            │
│            │              ├───────┼─────┤                │            │            │
│            │    25年9月   │    90.02     │   4140   │                │            │            │
├──────┼───────┼───────┼─────┼────────┤            │            │
│到職日      │  施行前基數  │    90.03     │   4500   │   離職前三月   │      198345│  90.07.31  │
│            │              ├───────┼─────┤                │            │            │
│64.09.15    │     16       │    90.04     │   5040   │      4920      │            │            │
├──────┼───────┼───────┼─────┼────────┤            │            │
│離職日      │  施行後基數  │    90.05     │   4500   │   離職前六月   │            │            │
│            │              ├───────┼─────┤                │            │            │
│90.06.30    │     25       │    90.06     │   5220   │      4785      │            │            │
├──────┼───────┼───────┼─────┼────────┼──────┼──────┤
│姓名        │    基數      │  離職前六月  │  夜點費  │     平均       │  應補差額  │ 利息起算日 │
├──────┼───────┼───────┼─────┼────────┼──────┼──────┤
│壬○        │   任職期間   │    89.10     │   5580   │                │            │            │
│            │              ├───────┼─────┤                │            │            │
│            │    25年2月   │    89.11     │   4680   │                │            │            │
├──────┼───────┼───────┼─────┼────────┤            │            │
│到職日      │  施行前基數  │    89.12     │   5220   │   離職前三月   │      185250│  90.05.17  │
│            │              ├───────┼─────┤                │            │            │
│65.02.11    │     16       │    90.01     │   4680   │      4320      │            │            │
├──────┼───────┼───────┼─────┼────────┤            │            │
│離職日      │  施行後基數  │    90.02     │   3960   │   離職前六月   │            │            │
│            │              ├───────┼─────┤                │            │            │
│90.04.16    │    24.5      │    90.03     │   4320   │      4740      │            │            │
├──────┼───────┼───────┼─────┼────────┼──────┼──────┤
│姓名        │    基數      │  離職前六月  │  夜點費  │     平均       │  應補差額  │ 利息起算日 │
├──────┼───────┼───────┼─────┼────────┼──────┼──────┤
│丁○○      │   任職期間   │    90.02     │   4860   │                │            │            │
│            │              ├───────┼─────┤                │            │            │
│            │    26年6月   │    90.03     │   4343   │                │            │            │
├──────┼───────┼───────┼─────┼────────┤            │            │
│到職日      │  施行前基數  │    90.04     │   4140   │   離職前三月   │      188372│  90.08.31  │
│            │              ├───────┼─────┤                │            │            │
│64.01.27    │     18       │    90.05     │   5220   │      4500      │            │            │
├──────┼───────┼───────┼─────┼────────┤            │            │
│離職日      │  施行後基數  │    90.06     │   4860   │   離職前六月   │            │            │
│            │              ├───────┼─────┤                │            │            │
│90.07.31    │     24       │    90.07     │   3420   │      4474      │            │            │
├──────┼───────┼───────┼─────┼────────┼──────┼──────┤
│姓名        │    基數      │  離職前六月  │  夜點費  │     平均       │  應補差額  │ 利息起算日 │
├──────┼───────┼───────┼─────┼────────┼──────┼──────┤
│庚○○      │   任職期間   │    90.04     │   4860   │                │            │            │
│            │              ├───────┼─────┤                │            │            │
│            │    26年7月   │    90.05     │   2880   │                │            │            │
├──────┼───────┼───────┼─────┼────────┤            │            │
│到職日      │  施行前基數  │    90.06     │   5220   │   離職前三月   │      163440│  90.11.20  │
│            │              ├───────┼─────┤                │            │            │
│64.03.12    │     18       │    90.07     │    900   │      3720      │            │            │
├──────┼───────┼───────┼─────┼────────┤            │            │
│離職日      │  施行後基數  │    90.08     │   4320   │   離職前六月   │            │            │
│            │              ├───────┼─────┤                │            │            │
│90.10.20    │     24       │    90.09     │   5940   │      4020      │            │            │
├──────┼───────┼───────┼─────┼────────┼──────┼──────┤
│姓名        │    基數      │  離職前六月  │  夜點費  │     平均       │  應補差額  │ 利息起算日 │
├──────┼───────┼───────┼─────┼────────┼──────┼──────┤
│己○○      │   任職期間   │    89.04     │   4860   │                │            │            │
│            │              ├───────┼─────┤                │            │            │
│            │    21年7月   │    89.05     │   4320   │                │            │            │
├──────┼───────┼───────┼─────┼────────┤            │            │
│到職日      │  施行前基數  │    89.06     │   4500   │   離職前三月   │      151800│  89.11.21  │
│            │              ├───────┼─────┤                │            │            │
│68.03.08    │     10       │    89.07     │   5040   │      3840      │            │            │
├──────┼───────┼───────┼─────┼────────┤            │            │
│離職日      │  施行後基數  │    89.08     │   3420   │   離職前六月   │            │            │
│            │              ├───────┼─────┤                │            │            │
│89.10.21    │     27       │    89.09     │   3060   │      4200      │            │            │
└──────┴───────┴───────┴─────┴────────┴──────┴──────┘
 附註：施行前基數指勞動基準法73.08.01施行前依台灣省工廠工人離職規則之離職基數
 附註1：應補差額為離職前三月平均*施行前基數+離職前六月平均*施行後基數。
 附註2：本表離職前六月欄內之金額，係原告離職前六個月內關於夜點費平均工資*30之金額
    附  件  貳
為請求給付退休金事件，依法提出答辯狀事：
    訴   之  聲   明
一、原告之訴及假執行之聲請均駁回。
二、訴訟費用由原告負擔。
三、如為不利於被告之判決，被告願供擔保請准免假執行。
    事   實  及   理    由
壹、呈送證物部分：
    謹呈送原告等七人離職前六個月之所得清冊（證一，均含夜點費）。
貳、關於二造爭執部分：
一、本件原告起訴係主張：(一)、被告雖於原告等退休時給付退休金，惟原告任職期間
    因有三班制，每月均有夜點費，該「夜點費」係因原告工作所得報酬，且係經常
    性之給付，該夜點費屬工資之一部分，而應計入平均工資，而被告於給付退休金
    時，並未將該「夜點費」計入平均工資在內，致退休金給付有短少。(二)、原告等
    雖簽立「爾後不再要求其他給付，並願放棄一切請求」之收據，但認此部分屬民
    法第二百四十七條之一之定型化契約，該部分之約定應屬無效。
二、惟查：
(一)、本件被告給與原告之「夜點費」是在一般工資之外，對於輪值中、夜班的勞工額
    外給與的給付，且「夜點費」給付之金額一律相同，並不因員工作業種類、學歷
    、經驗、級職不同而有高低，因之，夜點費與勞工所提供之工作並無對價關係，
    並不具「勞務之對價性」，自非勞基法所稱之工資，原告請求於給付退休金、資
    遣費時，將系爭「夜點費」計入平均工資，其主張顯然無據。
(二)、退步言之，原告丙○○、辛○○、壬○、丁○○、庚○○、己○○等六人立據表
    示：「爾後不再要求其他給付，並願放棄一切請求」，其所為意思表示並無錯誤
    ，且此項約定不論就主要權利、義務本質觀之或就法律規定加以綜合判斷，其內
    容均無顯失公平之情形，與民法第二百四十七條之一之規定無違，是以原告等六
    人依法亦不得就「退休金」此一標的，再為請求。
三、綜上，本件兩造所爭執者，為：
(一)、系爭「夜點費」是否屬於工資？應否列入平均工資核發退休金？
(二)、原告等所簽立之「爾後不再要求其他給付，並願放棄一切請求」之約定是否屬民
    法第二百四十七條之一之定型化契約而無效？
參、「夜點費」不屬於工資，答辯如後：
一、法令明文規定，系爭「夜點費」不屬於工資：
(一)、勞動基準法第二條第三款、勞動基準法施行細則第十條第九款規定：
１、勞動基準法第二條第三款規定：「工資，謂勞工因工作而獲得之報酬，包括工資
    、薪金、及按計時、計日、計月、計件以現金或實物等方式給付之獎金、津貼、
    及其他任何名義經常性給與均屬之」。依勞動基準法第二條第三款規定工資之定
    義，必須具備二項要件，其一：為勞工因工作而獲得之報酬。其二：必須具有經
    常性。所以「勞務對價性」及「給與經常性」為「工資」必須具備的二項要件，
    二個要件缺一不可，否則亦非工資。茲本件「夜點費」係被告對於輪值中、夜班
    的勞工在一般正常的工資之外，額外給與者，因而「夜點費」並非勞工因工作而
    獲得之報酬，不具「勞務之對價性」自不屬工資。進步言之，因工資應具「勞務
    之對價性」，所以「工資」均隨作業種類及其複雜性、經驗、學歷、智力、技能
    、勞心度、勞力度、年資、級職不同而有高低。但系爭夜點費之金額係每人一致
    ，並不因員工作業種類及其複雜性、經驗、學歷、智力、技能、勞心度、勞力度
    、年資、級職不同而有不同，因之，夜點費並不具「勞務之對價性」自不屬工資
    。
２、勞動基準法施行細則第十條第九款亦明定：「本法第二條第三款所稱之其他任何
    名義之經常性給與係指左列各款以外之給與：九、差旅費、差旅津貼、交際費、
    夜點費及誤餐費」。是以勞動基準法第二條第三款所稱之其他任何名義之經常性
    給與，並不包括夜點費在內。茲，勞動基準法施行細則既係依勞動基準法第八十
    五條規定之授權，由內政部發布，依大法官會議釋字第三六○號解釋理由書所述
    ：「…惟法律對於有關人民權利義務事項，不能鉅細靡遺，一律加以規定，其屬
    於細節性、技術性者，法律自得授權行政機關以命令定之，俾便法律之實施。行
    政機關基於此種授權發佈之命令，其內容未逾授權範圍，並符合授權之目的者，
    自為憲法所許」。顧該施行細則雖歷經內政部於民國八十六年及行政院勞工委員
    會於民國九十一年增修，均維持原條文，顯足證該項規定允當、妥適，為勞、資
    雙方所接受，且未逾越法律授權範圍，符合授權之目的，為憲法所許，併此呈明
    。茲勞動基準法施行細則第十條既將「夜點費」明定為非「經常性給與」，將「
    夜點費」排除於工資之外，夜點費自不屬工資。
３、茲本件「夜點費」既不具「勞務對價性」及「給與經常性」，顯與工資之定義不
    符，當屬勉勵性、恩惠性之福利措施。
(二)、另再依勞動基準法第二十五條規定：雇主對勞工不得因性別而有差別之待遇。工
    作相同、效率相同者，給付同等之工資。  第三十條規定：勞工每日正常工作時
    間不得超過八小時，每二週工作總時數不得超過八十四小時。  第三十四條規定
    ：勞工工作採晝夜輪班制者，其工作班次，每週更換一次。但經勞工同意者不在
    此限。依前項更換班次時，應給予適當之休息時間。由上述規定觀之，可得而言
    之如下：
１、勞工工作可採晝夜輪班制，晝夜輪班制乃法所定之工作型態，因而該條文除規定
    其工作班次，每週更換一次外，未有其他特別規定，更未有雇主應另外加給任何
    「夜點費」規定，乃因晝夜輪班仍在正常工作時間之範圍內，雇主依法毋庸為任
    何其他額外的給付，與延長勞工工作時間則應另加給加班工資之情形完全不同。
２、被告公司，係採行三班輪班制，不論係早班、中班、夜班，其各班次之工作時間
    、工作性質皆為相同，輪值中班、夜班所擔任之工作、工作時間與早班並無差異
    ，因而被告公司依法只要給與每日正常工作時間之工資即可。
３、「夜點費」因屬被告公司對於參加輪值中、夜班人員在一般工資之外，另行額外
    給與者，所以若員工調職或請人代班或請假則歸代班人領取不予計算，顯與月薪
    等每月可固定且經常領取者迥不相同，是由上述規定可知，被告公司夜點費之給
    與顯屬勉勵、恩惠、任意性質，與工作並無對價關係，自與所謂之工資有間。
二、次就司法實務見解言：
(一)、最高法院部分：
１、最高法院九十一年五月九日，九十一年度台上字第八九七號之最新判決（被證二
    ），認：
    「惟按工資，依勞基法第二條第三款規定，雖包括工資、薪金、及按計時、計日
    、計月、計件以現金或實物等方式給付之獎金、津貼及其他任何名義之經常性給
    與，但勞基法施行細則第十條則將所列十一款給與，無論是否為經常性給與，均
    排除係在工資之列。該施行細則係經立法授權而訂定，對勞雇雙方應有拘束力。
    」。
２、另最高法院於七十五年度台上字第四六九號給付退休金之判決（被證三）亦明確
    指出：
    「勞動基準法第二條第三款固規定，工資：謂勞工因工作而獲得之報酬，包括工
    資、薪金、及按計時、計日、計月、計件以現金或實物等方式給付之獎金、津貼
    、及其他任何名義經常性給與均屬之。惟查所稱之其他任何名義之經常性給與，
    並不包括年終獎金、春節給與之節金、以及夜點費在內，該法施行細則第十條第
    二款、第三款及第九款分別定有明文。從而，上訴人抗辯計算勞動基準法施行後
    之平均工資，應將被上訴人所領夜點費、年終獎金及春節節金剔除，自非無據。
    」。
３、另最高法院七十八年度台上字第六八二號、九十一年度台上字第三四七號等判決
    （被證四）亦均同此見解。
(二)、事實審部分：
１、臺灣高等法院高雄分院八十八年度勞上易字第一號民事判決確定判決（被證五）
    理由亦明確指出：「……勞動基準法施行細則第十條第九款既明定夜點費（即被
    上訴人早期所給與之輪班津貼）非經常性給付，自應解為並非工資，而係勉勵性
    、恩惠性之福利措施而已。查勞動基準法第二條第三款與勞動基準法施行細則第
    十條之規定，頗多名目相同，但是否均屬工資則有所歧異，足見勞動基準法之立
    法者與主管機關對於工資之認定至為困擾而無所適從。故工資之認定，並不能以
    某種標準加以界定，要之，工資必須具備「經常給與性」「勞務對價性」，此二
    者缺一不可，否則即不屬工資之範疇。……。本件爭執之夜點費，據上訴人稱其
    給與之方式係以勞工實際到班工作為準，若輪值中班及夜班者，因故請假而未實
    際到班工作，則不得領取夜點費，而由代班者領取，此與工資縱令國定假日勞工
    未到班工作，資方仍應給付工資之情形有別，故夜點費尚難認為係經常性之給與
    ，而應認為係恩惠性之福利措施。且夜點費顧名思義，本係夜間點心費之意，資
    方係因夜間工作較之日間工作者，精神體力均較辛勞，因而補給點心，以免影響
    夜班勞工之工作效力，此亦足認夜點費並非勞務之對價而係福利措施。……。被
    上訴人之股東為投資人之大眾，並非被上訴人之少數經營者，經營者必須對其股
    東負起經營成敗之責，故經營者，自不能認夜點費為工資之一部分而形成變相加
    薪之實。」
２、另關於被告之關係企業南亞塑膠工業股份有限公司，案情相同之給付退休金事件
    ，最近亦經臺灣高雄地方法院於九十二年六月六日，九十二年度鳳簡字第二三○
    號判決（被證六），判決南亞公司勝訴在案。
(三)、由上述可見，司法機關對於工資之認定仍極紛歧，故工資之認定，並不能以某種
    標準加以界定，要之，工資必須具備「經常給與性」「勞務對價性」，此二者缺
    一不可，否則即不屬工資之範疇，要無疑義。
三、再就主管機關--行政院勞工委員會之釋示言：
    行政院勞工委員會八十五年二月十日台85勞動二字第一○三二五二號函釋（證七
    ），亦認工資之定義重點應在該款前段所敘「勞工因工作而獲得之報酬」，亦同
    此旨趣：詳言之，該函釋認，勞動基準法第二條第三款規定「工資：謂勞工因工
    作而獲得之報酬；包括工資、薪金及按計時、計日、計月、計件以現金或實物等
    方式給付之獎金、津貼及其他任何名義之經常性給與均屬之」，基此，工資定義
    重點應在該款前段所敘「勞工因工作而獲得之報酬」，至於該款後段「包括」以
    下文字係例舉屬於工資之各項給與，規定包括「工資、薪金」、「按計時……獎
    金、津貼」或「其他任何名義之經常性給與」均屬之，但非謂「工資、薪金」、
    「按計時……獎金、津貼」必須符合「經常性給與」要件始屬工資，而應視其是
    否為勞工因工作而獲得之報酬而定。又，該款末句「其他任何名義之經常性給與
    」一詞，法令雖無明文解釋，但應指非臨時起意且非與工作無關之給與而言，立
    法原旨在於防止雇主對勞工因工作而獲得之報酬不以工資之名而改用其他名義，
    故特於該法明定應屬工資，以資保護。茲本件被告給與原告之「夜點費」並非勞
    工因工作獲得之報酬：而係於一般工資之外，對於輪值中、夜班的勞工的額外給
    與，所以與勞工所提供之工作並無對價關係，並非勞工因工作獲得之報酬，已如
    前述。依前開函釋，工資定義重點應在該款前段所敘「勞工因工作而獲得之報酬
    」，則被告給與原告之「夜點費」非屬工資性質，自不應計入退休金之工資計算
    。再參照最高法院七十九年度台上字第二四二號判決（被證八）認：「本件被上
    訴人退休前自上訴人領取之薪資中，關於全勤獎金既為員工每天按規定上班所發
    給之獎金；伙食津貼為對於上班者所發給之福利，相當於誤餐費；載客（績效）
    獎金又為激勵員工士氣，加強服務乘客，依競賽方法計分而發給，參諸勞動基準
    法施行細則第十條第二款、第九款之規定，即非因工作而獲得之經常性給與，不
    得列入工資內而計算退休金。原審予以列計退休金額，自屬違誤。上訴人指摘關
    於該部分之原判決違法，求予廢棄，非無理由。應由本院於原審確定之事實，予
    以廢棄，改判駁回被上訴人關於該部分之第二審上訴。」。是以依前述判決，認
    效率（績效）獎金、伙食津貼等皆非因工作而獲得之經常性給與，不得列入工資
    內而計算退休金。然查，本件被告除將原告等人之本薪、交通津貼、假日加班等
    所得列入平均工資計算退休金外，被告更將非因工作而獲得之效率獎金、伙食津
    貼等一併列入平均工資計算退休金，請詳「原證一」，被告公司退休金計算明細
    表。由以上事實，足證被告公司所在意者在於維護薪資制度的健全，而非與勞工
    斤斤計較於是否將夜點費列入工資給與範圍，並無所謂的「對勞工因工作獲得之
    報酬不以工資之名而改用其他名義」之情形。
四、原告之訴違反雙方之勞動契約：
    被告公司自民國七十三年八月勞動基準法修訂後開始發放「夜點費」，迄民國九
    十一年，在這十八年餘間，勞資雙方從未對「夜點費」之性質提出質疑或異議，
    蓋因勞、資雙方始終認為系爭「夜點費」確屬於勞動基準法施行細則第十條第九
    款所定之夜點費，而無工資之性質，十八年來雙方已成合意、共識，而成為勞動
    契約的條件，原告之請求顯已反於雙方之勞動契約。
五、退步言之，如認本件被告所給予原告之「夜點費」，非屬於勞動基準法施行細則
    第十條第九款所定之夜點費，則勞動基準法施行細則第十條第九款所定之「夜點
    費」究何所指？如令被告應將原告所得之各項給付全部納入工資，則勞基法施行
    細則第十條第九款規定豈非成為具文？而相關法規定諸多工資及非工資項目其意
    義如何？經細繹被告所收受之多件敗訴判決，仍未就此有令人信服之指導與解答
    。
六、最後應說明者，任何一位心存照顧勞工之事業主，一定會以負責的態度建立一套
    完整健全的薪資制度，對於財務為嚴格的控管，以求事業的永續經營，而免傷及
    事業體以及勞工。但如其縝密規劃的健全財務結構，倘遭遇不能預期的破壞，勢
    必造成企業經營風險的增加，甚至無法永續經營，勢將損及全體勞工之權益。以
    本件言，系爭「夜點費」性質屬於勞基法施行細則第十條第九款非屬工資之性質
    ，當事人雙方早已意思合致，取得共識，並無疑義，如因一方嗣後任意反悔而另
    予以曲解，為一已之私利以不實之主張求助於司法救濟，不但造成司法資源之浪
    費，且對社會之和諧與安定以及事業單位的永續經營與在職勞工工作權均造成傷
    害，實不相宜。
肆、原告丙○○、辛○○、壬○、丁○○、庚○○、己○○等六人既已立據聲明願放
    棄一切請求，依法亦不得就「退休金」此一標的，再為請求之主張與陳述：
一、又，原告丙○○、辛○○、壬○、丁○○、庚○○、己○○等六人係分別於九十
    年六月六日、九十年六月三十日、九十年四月十六日、九十年七月三十日、九十
    年十月二十日、八十九年十月二十日離職，並分別於九十年六月十一日、九十年
    七月十一日、九十年四月二十三日、九十年八月十六日、九十年十月二十二日、
    八十九年十月三十一日前來領取退休金時，立據表明：「爾後不再要求其他給付
    ，並願放棄一切請求」，以上事實有原告所提出之附表一及原告等六人於領取退
    休金時所出具之前述收據（被證九）可稽。茲前述約定依法已發生拋棄之效力，
    蓋因：
(一)、被告每個月均製發並交付予原告「所得明細單」，該明細單中均詳細列明「夜點
    費」之給付明細，原告不得諉為不知被告有「夜點費」此一給付項目之事實，原
    告等既明知上訴人每個月均發「夜點費」，而仍願為：「爾後不再要求其他給付
    ，並願放棄一切請求」之意思表示，足證原告係於充分瞭解後始為拋棄之意思表
    示，並無錯誤，已然發生拋棄之效力。又系爭收據係由原告等在退休後，收受退
    休金時始簽立。依系爭收據所載，原告等於領取退休金時，既已表明：「爾後不
    再要求其他給付，並願放棄一切請求權」等語，足認原告當時顯然已明確知悉其
    與被告間係就退休金債權債務之關係為協議，並與被告達成共識，原告等除被告
    所簽發支票金額之退休金外，確有同意拋棄其餘「退休金請求權」之意思表示。
(二)、且系爭收據前段載明「茲收到台灣化學纖維股份有限公司核發之退休金支票乙張
    」，核其前後文意，應認系爭收據為兩造針對「退休金」之事項所為約定，其所
    謂「爾後不再要求其他給付，並願放棄一切請求」應指「退休金」之給付而言，
    應極明顯。
(三)、茲原告等係於退休後，向被告領取退休金時，始簽立收據同意不再要求其他給付
    ，並願放棄一切請求權，並非於退休前即事先拋棄；核其性質，應屬原告等對於
    其既得權利之處分，依契約自由之原則，此項拋棄之意思表示，自屬有效，並無
    違反法令之處。
(四)、如前述。原告等於簽立系爭收據時，與被告間已無僱傭關係存在，就系爭收據內
    容、是否簽立等事項，並非無與被告商議之可能。另就系爭收據內容以觀，其所
    載文字僅有三行，且文義明確，原告等人應係於充分了解收據內容之情形下，始
    自願簽立。原告等既已了解系爭收據內容，且與被告間亦非無商議能力，而仍簽
    立系爭收據，自難認為系爭收據之約定，有任何顯失公平之情形，是以原告主張
    ：上開收據應為無效等語，並不可採。
(五)、最後應再陳明者，被告既已將原告等人之本薪、效率獎金、交通津貼、假日加班
    、伙食津貼等絕大部分應給與或得不給與之月所得，均列入平均工資計算退休金
    ，顯然極為優惠。此有原告所提原證一「退休金明細表」可證，是以原告等簽立
    上開收據拋棄系爭夜點費退休金之請求權而已，不論就主要權利、義務本質觀之
    或就法律規定加以綜合判斷，其內容均無顯失公平之情形，與民法第二百四十七
    條之一之規定無違，依私法自治之原則，於法亦無不合，自與所謂拋棄退休金、
    資遣費無涉，當然更不能認該拋棄之意思表示有違反強制或禁止規定或因此認雙
    方就此拋棄未有合意。
綜上所陳，狀請  鈞院之判決能本於公平、合理、合法並兼顧整體國家、社會利益之
立場為考量基點，請准判決如被告訴之聲明，以符法制，實感德便。
証物：
被證一：原告等七人離職前六個月之所得清冊並含夜點費。
被證二：最高法院九十一年五月九日，九十一年度台上字第八九七號之最新判決乙份
        。
被證三：最高法院於七十五年度台上字第四六九號給付退休金之判決乙份。
被證四：最高法院七十八年度台上字第六八二號、九十一年度台上字第三四七號等判
        決各乙份。
被證五：臺灣高等法院高雄分院八十八年度勞上易字第一號民事判決確定判決乙份。
被證六：臺灣高雄地方法院於九十二年六月六日，九十二年度鳳簡字第二三○號判決
        乙份。
被證七：行政院勞工委員會八十五年二月十日台85勞動二字第一○三二五二號函釋乙
        份。
被證八：最高法院七十九年度台上字第二四二號民事判決乙份。
被證九：原告丙○○、辛○○、壬○、丁○○、庚○○、己○○等六人出具之收據六
        份。
（以上均為影印本）


司法院資訊處製作；財團法人民間司法改革基金會備份。
